ACORDAO-COMPLETO-2543822

ACÓRDÃO 3919/2022 ATA 26/2022 - SEGUNDA CÂMARA

VISTOS, relatados e discutidos estes autos de pensão militar deferida pela Diretoria de Inativos e Pensionistas do Comando do Exército em favor de Giseli Procópio dos Santos Lima a partir do falecimento de Sérgio dos Santos Lima;
ACORDAM os Ministros do Tribunal de Contas da União, reunidos em Sessão da 2ª Câmara, nos termos do art. 71, III e IX, da Constituição de 1988, dos arts. 1º, V, 39, II, e 45 da Lei n.º 8.443, de 1992, e dos arts. 260, § 1º, e 262, § 2º, do RITCU, ante as razões expostas pelo Relator, em:
9.1. assinalar a ilegalidade do ato inicial de pensão militar em favor de Giseli Procópio dos Santos Lima (à Peça 3 sob o n.º 116534/2020) , negando-lhe o respectivo registro, diante da indevida percepção dos proventos na respectiva reforma em patamar superior ao do militar instituidor já reformado;
9.2. dispensar o ressarcimento das quantias percebidas indevidamente, mas de boa-fé, em consonância com a Súmula n.º 106 do TCU;
9.3. determinar que, no prazo de 15 (quinze) dias contados da ciência desta deliberação, a Diretoria de Inativos e Pensionistas do Comando do Exército adote as seguintes medidas:
9.3.1. faça cessar os pagamentos decorrentes do ato ora considerado ilegal pelo item 9.1 deste Acórdão, sob pena de responsabilidade solidária da autoridade administrativa omissa, nos termos do art. 71, IX, da Constituição de 1988 e do art. 262, caput, do RITCU;
9.3.2. dê ciência do inteiro teor desta deliberação à beneficiária, alertando-a no sentido de que o efeito suspensivo proveniente da eventual interposição de recurso junto ao TCU não a eximirá da devolução dos valores percebidos indevidamente após a notificação, diante do não provimento ao referido recurso, devendo encaminhar os comprovantes dessa notificação ao TCU no prazo de até 30 (trinta) dias;
9.3.3. encaminhe a este Tribunal, nos termos do art. 262, § 2º, do Regimento Interno do TCU, o novo ato de concessão da aludida pensão militar indicada pelo item 9.1 deste Acórdão, sem a ilegalidade indicada nesta deliberação, para ser submetido à apreciação pelo TCU, na forma do art. 260, caput, do Regimento Interno do TCU;
9.4. enviar a cópia do presente Acórdão, com o Relatório e a Proposta de Deliberação, à Diretoria de Inativos e Pensionistas do Comando do Exército, para ciência e efetivo cumprimento do item 9.3 deste Acórdão; e
9.5. arquivar o presente processo, sem prejuízo de promover o monitoramento da determinação proferida pelo item 9.3 deste Acórdão, representando ao TCU, se necessário.

Pensão Militar deferida pela Diretoria de Inativos e Pensionistas do Comando do Exército em favor de Giseli Procópio dos Santos Lima, a partir do falecimento de Sérgio dos Santos Lima.

Segunda Câmara

Diretoria de Inativos e Pensionistas do Comando do Exército.

3. Interessada: Giseli Procópio dos Santos Lima (CPF XXX.193.607-XX).

13.1. Ministros presentes: Bruno Dantas (Presidente), Augusto Nardes e Antonio Anastasia.
13.2. Ministro-Substituto convocado: Marcos Bemquerer Costa.
13.3. Ministro-Substituto presente: André Luís de Carvalho (Relator).

ANDRÉ DE CARVALHO

Trata-se de pensão militar deferida pela Diretoria de Inativos e Pensionistas do Comando do Exército em favor de Giseli Procópio dos Santos Lima a partir do falecimento de Sérgio dos Santos Lima.
2. 	Após a análise final do feito, o Auditor Federal Marcos Fernando Heldwein lançou o seu parecer conclusivo à Peça 5, com a anuência, por delegação de competência, do diretor da Sefip (Peça 6) , nos seguintes termos:
	" (...) Procedimentos aplicados
	3. Os procedimentos para exame, apreciação e registro de atos de pessoal encontram-se estabelecidos na Instrução Normativa TCU 78/2018 e na Resolução TCU 206/2007. Essas normas dispõem que os atos de pessoal disponibilizados por meio do e-Pessoal devem ser submetidos previamente a críticas automatizadas, com base em parâmetros predefinidos.
	4. As críticas das informações cadastradas na etapa de coleta do ato foram elaboradas e validadas levando-se em conta as peculiaridades de cada ato. Os itens verificados nessa etapa são inerentes a dados cadastrais, fundamentos legais, mapa de tempo, ficha financeira, assim como eventuais ocorrências de acumulação. Trata-se de verificações abrangentes, minuciosas e precisas e sem a necessidade de ação humana e, portanto, menos suscetível a falhas. As críticas aplicadas estão discriminadas no sistema, no Menu e-Pessoal, opção "Crítica", que podem ser acessadas mediante concessão de perfil específico a servidores do TCU responsáveis pela análise.
	5. Além das críticas automatizadas, há verificação humana adicional no caso de haver alertas do sistema ou informações não formatadas, como esclarecimentos do gestor ou do controle interno.  
	6. As críticas também consideram os registros do Sistema Integrado de Administração de Recursos Humanos (Siape) . O Siape disponibiliza informações atualizadas sobre as parcelas que integram os proventos, diferentemente, portanto, do e-Pessoal, que informa as parcelas no momento do registro do ato. 
	7. Essa confrontação com o Siape fornece uma visão atual e verdadeira da situação, o que permite descaracterizar irregularidades e inconsistências que, embora constantes do e-Pessoal, já foram corrigidas.
	8. As verificações detectadas no ato encontram-se discriminadas na aba de pendências do ato no sistema e-Pessoal, bem como no espelho do ato contemplado por esta instrução.
	Exame das Constatações
	9. Ato: 116534/2020 - Inicial - Interessado (a) : SERGIO DOS SANTOS LIMA - CPF: XXX.699.346-XX
	9.1. Beneficiário: GISELI PROCOPIO DOS SANTOS LIMA - CPF: XXX.193.607-XX - Cônjuge
	9.2. Parecer do Controle Interno: considerar o ato Legal.
	9.3. Constatação e análise: 
	9.3.1. Indício encontrado para o beneficiário GISELI PROCOPIO DOS SANTOS LIMA de CPF XXX.193.607-XX - tipo de indício: Inobservância do teto constitucional para pensionistas que possuem outro vínculo público, situação: ESCLARECIMENTO EM ELABORAÇÃO.
	a. Justificativa do Gestor de Pessoal: Não há. Verificação efetuada no âmbito do TCU.
	b. Análise do Controle Interno:  Não há. Verificação efetuada no âmbito do TCU.
	c. Análise da Equipe Técnica: Ilegal
	Por meio dos sistemas informatizados disponibilizados pelo TCU foi possível verificar que a interessada recebe três benefícios: a presente pensão militar e duas aposentadorias pelo Regime Próprio da Previdência Social.
	Observa-se que essa situação não é permitida, conforme disposição do art. 29 da Lei 3.765/1960. Assim, a acumulação de três benefícios pela pensionista não merece prosperar, razão pela qual o ato em exame poderá ser considerado ilegal.
	Cabe salientar, no entanto, que a interessada poderá optar, a qualquer tempo, pelo recebimento do benefício relativo à pensão militar em exame, contanto que comprove seu respectivo enquadramento no dispositivo legal mencionado no item anterior, escolhendo apenas os benefícios legalmente acumuláveis.
	Além disso, há inobservância do abate-teto constitucional, considerando o somatório de valores percebidos a título de proventos e pensão militar, conforme entendimento recente deste Tribunal (Acórdão 2895/2021-TCU-Plenário) . Ante o exposto, cabe também determinar para os órgãos responsáveis que adotem medidas visando a aplicação do referido abate-teto.
	9.4. O quadro resumo de ocorrências e, quando for o caso, o detalhamento da norma legal e da jurisprudência para a inconsistência acima elencada encontra-se no anexo II dessa instrução. 
	9.5. Encaminhamento do ato: 
	9.5.1. Considerar ILEGAL e recusar registro do ato de Pensão militar de SERGIO DOS SANTOS LIMA do quadro de pessoal do órgão/entidade COMANDO DO EXÉRCITO, com base nos arts. 71, inciso III, da Constituição Federal, 1º, inciso V, e 39, inciso II, da Lei 8.443/1992 e 260, § 1º, do Regimento Interno.
	9.5.2. Para o ato de Pensão militar de SERGIO DOS SANTOS LIMA, determinar aos órgãos/entidades responsáveis que adotem medidas para fins de aplicação do abate-teto nos proventos/benefícios.
	9.5.3. Determinar à Secretaria de Fiscalização de Pessoal que monitore o cumprimento da (s) medida (s) indicada (s) para o ato de Pensão militar de SERGIO DOS SANTOS LIMA. 
	9.5.4. Com fulcro no art. 262, caput, do Regimento Interno deste Tribunal, determinar ao órgão/entidade COMANDO DO EXÉRCITO que: 
	a. apresente ao beneficiário o direito a opção entre os cargos/proventos acumulados ilegalmente com a pensão militar/reforma para tal situação se enquadre no que prescreve o art. 29 de Lei nº 3765/60.
	b. informe o teor do acórdão que vier a ser prolatado, encaminhando ao TCU, no prazo de trinta dias, comprovante da data de ciência pelo (a) interessado (a) , nos termos do art. 4º, § 3º, da Resolução TCU 170/2004.
	CONCLUSÃO
	10. A abrangência e a profundidade das verificações levadas a efeito fundamentam convicção de que o ato 116534/2020 pode ser apreciado pela ilegalidade, em razão das irregularidades apontadas no item Exame das Constatações desta instrução, que representam afronta à legislação e à jurisprudência de referência
	PROPOSTA DE ENCAMINHAMENTO
	11. Ante o exposto, com fundamento no art. 71, inciso III, da Constituição Federal, no art. 1º, inciso V, e art. 39, incisos I e II, da Lei 8.443/1992, no art. 260 do Regimento Interno do Tribunal de Contas da União, propõe-se: 
	11.1. Considerar ILEGAL e recusar registro do ato de Pensão militar de SERGIO DOS SANTOS LIMA do quadro de pessoal do órgão/entidade COMANDO DO EXÉRCITO, com base nos arts. 71, inciso III, da Constituição Federal, 1º, inciso V, e 39, inciso II, da Lei 8.443/1992 e 260, § 1º, do Regimento Interno.
	11.2. Para o ato de Pensão militar de SERGIO DOS SANTOS LIMA, determinar aos órgãos/entidades responsáveis que adotem medidas para fins de aplicação do abate-teto nos proventos/benefícios.
	11.3. Determinar à Secretaria de Fiscalização de Pessoal que monitore o cumprimento da (s) medida (s) indicada (s) para o ato de Pensão militar de SERGIO DOS SANTOS LIMA.
	11.4. Com fulcro no art. 262, caput, do Regimento Interno deste Tribunal, determinar ao órgão/entidade COMANDO DO EXÉRCITO que: 
	11.4.1. informe o teor do acórdão que vier a ser prolatado, encaminhando ao TCU, no prazo de trinta dias, comprovante da data de ciência pelo (a) interessado (a) , nos termos do art. 4º, § 3º, da Resolução TCU 170/2004.
	11.4.2. apresente ao beneficiário o direito a opção entre os cargos/proventos acumulados ilegalmente com a pensão militar/reforma para tal situação se enquadre no que prescreve o art. 29 de Lei nº 3765/60."
3.	Enfim, por intermédio do Exmo. Sr. Procurador Rodrigo Medeiros de Lima, o MPTCU manifestou a sua anuência à aludida proposta da unidade técnica, tendo lançado o seu parecer à Peça 8 nos seguintes termos:
" (...) Trata-se da análise do ato inicial da pensão militar instituída por Sérgio dos Santos Lima emitido pelo Ministério da Defesa - Comando do Exército (peça 3) .
2.	Após examinar a concessão, a Sefip propôs a ilegalidade e negativa de registro do ato por ter verificado que a beneficiária recebe três benefícios dos cofres públicos, sendo a pensão militar em exame e duas aposentadorias vinculados ao Regime Próprio de Previdência Social (RPPS) , em desacordo com o art. 29 da Lei 3.765/1960. Asseverou, ademais, que há inobservância do teto constitucional, considerando o somatório dos proventos de aposentadoria e pensão militar, em afronta ao entendimento do Tribunal firmado no Acórdão 2895/2021-TCU-Plenário (peça 5, p. 2) .
3.	De fato, a beneficiária do ato, a Sra. Giseli Procópio dos Santos Lima, habilitada à pensão militar na condição de cônjuge do instituidor, percebe, além da pensão militar em análise, proventos de duas aposentadorias decorrentes da acumulação do cargo de médico no Ministério da Saúde, conforme se vê nas cópias dos contracheques à peça 7.
4.	O art. 29 da Lei 3.765/1960, com a redação dada pela MP 2.215/2001, vigente na data da concessão da pensão militar em exame, permite aos pensionistas militares acumular os seguintes benefícios, in verbis (grifos inseridos) :
Art. 29.  É permitida a acumulação: 
I - de uma pensão militar com proventos de disponibilidade, reforma, vencimentos ou aposentadoria;
II - de uma pensão militar com a de outro regime, observado o disposto no art. 37, inciso XI, da Constituição Federal.
5.	A jurisprudência anterior do Tribunal considerava ilegal a acumulação de pensão militar com vencimentos ou proventos decorrentes de dois cargos públicos, ainda que licitamente acumuláveis, a exemplo do Acórdão 2454/2022-TCU-Primeira Câmara.
6.	Todavia, recentemente, ao apreciar situação semelhante à destes autos, a Primeira Câmara do Tribunal prolatou o Acórdão 3.231/2022, após aprovação do voto apresentado pelo Ministro-Substituto Weder de Oliveira, para considerar legal um ato de pensão militar cuja beneficiária acumulava os proventos da pensão militar com duas aposentadorias decorrentes de cargos públicos licitamente acumuláveis, na forma do inciso XVI do art. 37 da Constituição Federal, como no caso destes autos. A deliberação restou assim sumariada (grifos inseridos) :
CONCESSÃO DE PENSÃO MILITAR A BENEFICIÁRIA QUE PERCEBE PROVENTOS DE DUAS APOSENTADORIAS PROVENIENTES DE CARGOS LICITAMENTE ACUMULÁVEIS, NA FORMA DA CONSTITUIÇÃO FEDERAL. POSSIBILIDADE. PRECEDENTES DO SUPREMO TRIBUNAL FEDERAL, DO SUPERIOR TRIBUNAL DE JUSTIÇA E DE TRIBUNAIS REGIONAIS FEDERAIS. PRECEDENTE DESTA CORTE. DETERMINAÇÃO À SEGECEX PARA QUE EXPEÇA ORIENTAÇÃO NO SENTIDO DE QUE CASOS ANÁLOGOS SEJAM INSTRUÍDOS COM BASE NESTE ACÓRDÃO.
7.	Em seu voto, o relator consignou que:
Situação concreta idêntica à ora apreciada - possibilidade de acumulação de pensão militar com duas aposentadorias no cargo de professora, licitamente acumuláveis na forma da Constituição - foi decidida pelo STF, em 24/8/2020, quando apreciou o agravo regimental no recurso extraordinário 1.264.122/RJ, relator ministro Edson Fachin (peça 17) , no sentido de ser lícita a referida acumulação (grifos nossos) :
'EMENTA: AGRAVO REGIMENTAL EM RECURSO EXTRAORDINÁRIO. PROFESSORA MUNICIPAL. ACUMULAÇÃO DE DUAS APOSENTADORIAS COM PENSÃO MILITAR. CARGOS ACUMULÁVEIS. INGRESSO NO CARGO PÚBLICO ANTES DA EC 20/98. POSSIBILIDADE. INAPLICABILIDADE DO TEMA 921 DA REPERCUSSÃO GERAL. ARE 848.993-RG. QUESTÃO AFASTADA NO JUÍZO DE RETRATAÇÃO. MATÉRIA DIVERSA. OFENSA REFLEXA E REEXAME DE FATOS E PROVAS. SÚMULA 279. AGRAVO REGIMENTAL NÃO PROVIDO. PRECEDENTES.
1. O Tribunal de origem não divergiu do entendimento firmado pelo Supremo Tribunal Federal no sentido da possibilidade de acumulação de remunerações de cargos constitucionalmente acumuláveis ou de proventos com pensão por morte de militar. Inaplicável, ao caso, o Tema 921 da repercussão geral, por se tratar de questão diversa.
 (...) .
8.	O precedente do TCU citado pelo Ministro-Substituto Weder de Oliveira em seu voto é o Acórdão 1080/2020-TCU-Segunda Câmara, da relatoria do Ministro Raimundo Carreiro, proferido em sede de pedido de reexame.
9.	Assim, considerando que a beneficiária do ato em exame acumula a pensão militar com proventos de duas aposentadorias decorrentes do cargo de médico, licitamente acumuláveis nos termos da alínea 'c' do inciso XVI do art. 37 da Constituição Federal, este representante do Ministério Público de Contas da União, em linha com os citados precedentes, e em dissonância com a manifestação da Sefip, opina pela regularidade do ato sob esse aspecto.
10. Todavia, concordamos com a Sefip de que o teto constitucional deve ser observado na acumulação dos proventos de pensão militar e das aposentadorias da interessada, nos termos da parte final do inciso II do art. 29 da Lei 3.765/1960, com a redação dada pela MP 2.215/2001, e consoante o entendimento do Tribunal firmado no Acórdão 2895/2021-TCU-Plenário, o qual seguiu a inteligência do Recurso Extraordinário (RE) 602.584, que fixou a seguinte tese de repercussão geral:
Ocorrida a morte do instituidor da pensão em momento posterior ao da Emenda Constitucional nº 19/1998, o teto constitucional previsto no inciso XI do artigo 37 da Constituição Federal incide sobre o somatório de remuneração ou provento e pensão percebida por servidor.
11. Ademais, embora não mencionado pela unidade técnica, vislumbramos outra irregularidade no ato em análise, qual seja, a concessão de proventos em grau hierárquico superior indevido ao instituidor, irregularidade que repercute nos proventos da pensão. 
12. Observa-se que o Sr. Sérgio dos Santos Lima ocupava na ativa o posto de Coronel, e foi transferido para a reserva com proventos calculados com base no posto de General de Brigada, por contar com mais de 39 anos de serviço, com fundamento no art. 50, II, da Lei 6.880/1980, em sua redação original. Posteriormente foi reformado por incapacidade definitiva e novamente teve indevida melhoria nos proventos, que passaram a ser calculados com base no posto de General de Divisão, em face da aplicação do disposto no art. 110 da mesma lei.
13. Por meio do Acórdão 2.225/2019, da relatoria do Ministro Benjamin Zymler, o Plenário do Tribunal firmou o entendimento de que não há embasamento legal para o cálculo dos proventos de reforma tendo por referência dois postos acima daquele ostentado pelo militar na atividade, tampouco para a majoração do posto de referência do militar já reformado.
14. A Lei 6.880/1980 trata do tema em seus artigos 50, 108 e 110. Da leitura desses dispositivos, observa-se que o benefício de 'proventos calculados sobre o posto hierárquico imediato', seja em consequência de transferência para a inatividade contando com mais de 30 anos de serviço, conforme dispõe o art. 50 da Lei 6.880/1980, seja pelo motivo de o militar ter sido considerado inválido para o serviço militar, conforme art. 110 da mesma lei, somente pode ser calculado com base no soldo correspondente ao grau hierárquico imediato ao que possuir ou que possuía na ativa.
15. Assim, no caso em apreço, considerando que o instituidor contribuiu para os proventos da pensão em dois postos superiores, conforme informado no ato (peça 3, p. 2) , os proventos da pensão deveriam ser calculados com base no posto de General de Exército, e não de Marechal, como foi concedido.
16. Ante o exposto, anuímos à proposta da Sefip, pela ilegalidade e negativa de registro do ato de pensão militar em exame, com as considerações acima expendidas.
17. Registra-se, por fim, que o referido ato foi enviado ao TCU em 25/11/2020, de modo que pode ser apreciado, uma vez que ainda não houve o decurso do prazo de cinco anos fixado pelo Supremo Tribunal Federal (STF) , no âmbito do Recurso Extraordinário (RE) 636.553, para a apreciação dos atos sujeitos a registro, contados da chegada dos atos ao Tribunal."
É o Relatório.

não há.

Procurador Rodrigo Medeiros de Lima.

PENSÃO MILITAR. INDEVIDO BENEFÍCIO CORRESPONDENTE A GRAU HIERÁRQUICO SUPERIOR AO POSTO OU GRADUAÇÃO EM FAVOR DE MILITAR JÁ REFORMADO. ILEGALIDADE DO RESPECTIVO ATO E NEGATIVA DO REGISTRO. DETERMINAÇÃO. COMUNICAÇÃO.

PENSÃO MILITAR (PMIL)

Secretaria de Fiscalização de Integridade de Atos e Pagamentos de Pessoal e de Benefícios Sociais (Sefip).

Trata-se de pensão militar deferida pela Diretoria de Inativos e Pensionistas do Comando do Exército sob as seguintes condições:
	Peça
	Instituidor
	Número de Controle
	Tipo de Ato
	Data do Óbito
	Vigência
	Enviado ao TCU
	Beneficiária

	3
	Sérgio dos Santos Lima
	116534/2020
	Inicial
	12/8/2020
	12/8/2020
	25/11/2020
	Giseli Procópio dos Santos Lima

2.	De todo modo, após a análise final do feito, a Sefip pugnou pela ilegalidade da pensão militar instituída em favor de Giseli Procópio dos Santos Lima, ao vislumbrar que a aludida pensão padeceria pela ilegalidade na acumulação de mais de dois benefícios.
3.	Por seu turno, o Parquet especial manifestou a sua anuência à aludida proposta da unidade técnica no sentido da ilegalidade, com a negativa de registro para o ato de pensão militar, tendo apresentado, porém, os distintos fundamentos pela seguinte linha: (i) não subsistiria a ilegalidade na percepção das duas aposentadorias por Giseli Procópio dos Santos Lima, para além da presente pensão militar, já que as aludidas aposentadorias decorreriam de cargos públicos licitamente acumuláveis, nos termos do art. 37, XVI, da CF88, estando ainda em sintonia com o Acórdão 3231/2022-TCU-Primeira Câmara e com a jurisprudência do STF; e (ii) teria sido indevida a concessão de proventos em grau hierárquico superior para o instituidor (Sérgio dos Santos Lima) , estando essa ilegalidade presente, então, nos proventos da presente pensão instituída em favor de Giseli Procópio dos Santos Lima.
4.	O TCU pode incorporar o parecer da unidade técnica, com as ponderações do MPTCU, a estas razões de decidir.
5.	Ocorre que o MPTCU identificou que o instituidor teve os seus proventos calculados em dois postos acima daquele ocupado na atividade, estando essa situação vedada, porém, pelo art. 50, II, da Lei 6.880, de 1980.
6.	Ao discorrer, inclusive, sobre essa ilegalidade, o Parquet especial assinalou que ", considerando que o instituidor contribuiu para os proventos da pensão em dois postos superiores, conforme informado no ato (peça 3, p. 2) , os proventos da pensão deveriam ser calculados com base no posto de General de Exército, e não de Marechal, como foi concedido".
7.	Bem se vê, nesse ponto, que, por ocasião da respectiva reforma pela incapacidade definitiva, a beneficiária da pensão à Peça 3 teria passado a perceber os proventos calculados em três níveis acima daquele então ostentado pelo instituidor na atividade, ofendendo, assim, os ditames legais e a jurisprudência fixada pelo TCU a partir, por exemplo, do Acórdão 2225/2019-TCU-Plenário, pois teria sido apontado que Sérgio dos Santos Lima atuava como Coronel e foi inicialmente reformado, por limite de idade, com os proventos de General de Brigada em 31/10/1993, mas, posteriormente, veio a ser indevida e novamente reformado por invalidez ou incapacidade, e, a partir daí, a sua beneficiária teria passado a indevidamente perceber a indigitada majoração nos proventos para o posto de Marechal.
8.	O referido Acórdão 2225/2019-TCU-Plenário estaria, aliás, em plena sintonia com o entendimento fixado pelo Superior Tribunal de Justiça no REsp 1.340.075/CE julgado pela 2ª Turma sob a relatoria do Ministro Castro Meira, em 9/4/2013 (DJe de 15/4/2013) , no seguinte sentido:
" (...) ADMINISTRATIVO. MILITAR. REFORMA. ALTERAÇÃO DE BENEFÍCIO. INCAPACIDADE SUPERVENIENTE. ART. 110, § 1º, C/C ART. 108, V, DA LEI 6.880/80. MILITARES DA ATIVA OU RESERVA REMUNERADA. RESTRIÇÃO. MILITAR JÁ REFORMADO. IMPOSSIBILIDADE.
1. A reforma do militar com a remuneração calculada com base no soldo correspondente ao grau hierárquico imediato ao que possuir ou que possuía na ativa, nos termos do art. 110, § 1º, c/c o art. 108, V, da Lei 6.880/80, restringe-se aos militares da ativa ou reserva remunerada, na exata disposição do caput do art. 110, não sendo possível a concessão de tal benesse àqueles militares já reformados.
2. Recurso especial não provido".
9.	Eis, então, que, nos termos dos arts. 50, 108 e 110 da Lei n.º 6.880, de 1980, ao sofrer a referida incapacidade definitiva, o militar da ativa ou da reserva remunerada seria reformado com os proventos calculados sob o grau hierárquico imediatamente superior ao ocupado na ativa, não subsistindo o suposto amparo jurídico para o cálculo dos proventos em níveis hierárquicos acima daquele ostentado pelo militar na ativa, até porque o correspondente benefício teria sido expressamente dirigido ao militar na ativa ou na reserva remunerada e, por isso, não alcançaria o militar já reformado.
10.	Diante, enfim, da entrada da aludida pensão militar no TCU há menos de 5 anos, não seria necessária a prévia oitiva da aludida beneficiária, estando esse entendimento em plena consonância com a jurisprudência do STF (v.g.: MS-25.116 e MS-25.403) e com a exceção prevista na Súmula Vinculante n.º 3 do STF, além de estar em sintonia com a jurisprudência do TCU (v.g.: Acórdão 587/2011-TCU-Plenário, entre outros) .
11.	O TCU deve assinalar a ilegalidade, portanto, do aludido ato de pensão militar, negando-lhe o respectivo registro.
Ante o exposto, pugno pela prolação do Acórdão ora submetido a este Colegiado.
TCU, Sala das Sessões, em 2 de agosto de 2022.
Ministro-Substituto ANDRÉ LUÍS DE CARVALHO 
Relator